臺灣臺北地方法院民事判決
109年度建字第359號
原      告  何潔    
訴訟代理人  郭佳瑋律師
            傅煒程律師
            陳欣彤律師
被      告  夏克設計工程有限公司

兼  法  定
代  理  人  黃毓文  
共      同
訴訟代理人  丘浩廷律師
            郭芸言律師
上列當事人間請求返還承攬報酬等事件，本院於民國111年2月16
日言詞辯論終結，判決如下：
    主      文
被告夏克設計工程有限公司應給付原告新臺幣壹佰玖拾萬貳仟貳
佰柒拾肆元，及自民國一百零九年十一月三日起至清償日止，按
週年利率百分之五計算之利息。
原告其餘之訴駁回。
訴訟費用由被告夏克設計工程有限公司負擔百分之五十七，餘由
原告負擔。
本判決第一項於原告以新臺幣陸拾參萬元供擔保後，得假執行。
但被告夏克設計工程有限公司如以新臺幣壹佰玖拾萬貳仟貳佰柒
拾肆元為原告預供擔保，得免為假執行。
原告其餘假執行之聲請駁回。
    事實及理由
壹、程序方面　
    按訴狀送達後，原告不得將原訴變更或追加他訴，但擴張或
    減縮應受判決事項之聲明者，不在此限，民事訴訟法第255
    條第1項第3款定有明文。查原告起訴時聲明：「一、被告夏
    克設計工程有限公司（下稱夏克公司）應給付原告新臺幣(
    下同)345萬6,632元，及自起訴狀繕本送達翌日起至清償日
    止，按週年利率5％計算之利息。二、被告黃毓文應給付原告
    345萬6,632元，及自起訴狀繕本送達翌日起至清償日止，按
    週年利率5％計算之利息。三、願供擔保，請准宣告假執行。
    」（見本院卷一第11頁），嗣於民國110年5月10日以民事縮
    減訴之聲明暨準備狀變更聲明第1項、第2項為：「一、被告
    夏克公司應給付原告330萬6,632元，及自起訴狀繕本送達翌
    日起至清償日止，按週年利率5％計算之利息。二、被告黃毓
    文應給付原告330萬6,632元，及自起訴狀繕本送達翌日起至
    清償日止，按週年利率5％計算之利息」（見本院卷二第63頁
    ），核原告上開變更屬縮減應受判決事項之聲明，於法無不
    符。　　
貳、實體方面
一、原告主張：
㈠、原告於105年7月27日與被告黃毓文擔任負責人之被告夏克公
    司，就原告位於臺北市○○區○○○路0段000號10樓「Trump par
    k A1+A2+A3」房屋（下稱系爭房屋）簽立室内設計合約書（
    下稱系爭設計契約），委由被告夏克公司設計規劃系爭房屋
    裝潢，合約金額32萬元，原告依約將12萬8,000元匯入被告
    黃毓文個人帳戶。後原告將系爭房屋裝潢工程（下稱系爭工
    程）發包被告夏克公司承攬施工，兩造於107年10月3日簽立
    設計工程委託合約書（下稱系爭工程契約），合約金額300
    萬元，約定同年11月1日開工，後原告已給付共計285萬元。
    被告夏克公司雖於108年4月24日承諾於108年5月20日完工，
    惟其遲未完工甚至擅自停工，至109年4月14日現場工程持續
    停擺，原告於109年4月14日、同年月22日發函催告被告夏克
    公司於同年5月14日前完工，並於同年5月12日向社團法人台
    灣住宅品質消費者保護協會申請調解，然被告夏克公司均無
    回應，原告遂依民法第511條規定，於109年5月14日發函被
    告夏克公司終止系爭工程契約。
㈡、被告夏克公司應給付原告如下費用：　 
⒈、設計費3萬2,000元：原告簽署系爭設計契約後，將後續工程
    交被告夏克公司承攬施作，依系爭設計契約第4條第2項附註
    約定，被告夏克公司應退還50％設計費即16萬元【計算式：3
    2萬÷2＝16萬】，扣除原告已支付之12萬8,000元，應退還3萬
    2,000元。　　
⒉、工程款127萬0,073元：原告於109年5月21日委請鍾振光公證
    人對於工地現場就施作現況進行公證，並請訴外人翊發室内
    裝修有限公司（下稱翊發公司）現場鑑定並出具報告書（下
    稱系爭鑑定報告)，估算被告夏克公司依系爭工程契約估價
    單未施作金額142萬0,073元，扣除原告尚未給付之尾款15萬
    元，被告夏克公司應依民法第179條規定返還溢領之127萬0,
    073元【計算式：142萬0,073元－15萬元＝127萬0,073元】。
⒊、後續發包金額72萬5,159元：原告於終止契約後，另發包其他
    廠商繼續完成系爭工程，此部分依系爭鑑定報告所載需72萬
    5,159元，爰依民法第226條第1項、第227條、第260條、第2
    63條及第497條規定，擇一請求被告夏克公司給付。
⒋、修繕費用19萬9,400元：被告夏克公司施工瑕疵部分，經原告
    多次要求修補均未改善，依系爭鑑定報告記載修繕費用為19
    萬9,400元，爰依民法第493條第2項、第494條、第495條第1
    項規定，擇一請求被告夏克公司給付。
⒌、遲延違約金108萬元：雙方原定完工日為108年5月20日，迄原
    告109年5月14日發函終止契約為止，被告夏克公司均未完工
    ，遲延計360日，原告得依系爭工程契約第5條第1項約定請
    求違約金108萬元【計算式：360日×300萬/1,000=108萬元】
    。
㈢、被告黃毓文為被告夏克公司股東，經原告事後查知渠係以一
    貫手法虛報施工進度，騙取工程款，更有其他民、刑事案件
    涉訟，且被告黃毓文皆要求業主將工程款匯至個人帳戶，致
    被告夏克公司名下無資產，顯有公司法第99條第2項規定情
    事，是被告黃毓文依應上開規定清償上開債務，並與被告夏
    克公司間成立不真正連帶債務關係。
㈣、被告應給付共計330萬6,632元【計算式：設計費3萬2,000元＋
    溢領報酬127萬0,073元＋後續發包72萬5,159元＋瑕疵改善19
    萬9,400元＋違約金108萬元＝330萬6,632元】，並聲明：如上
    開變更後聲明所示。
二、被告均以：
㈠、依系爭設計契約，被告夏克公司確實尚應退還原告3萬2,000
    元設計費用。
㈡、被告夏克公司所稱108年5月20日完成，僅為完成特定工項之
    日期，並非完成系爭工程全部之日期。且被告夏克公司並未
    逾期完工，其退場前系爭工程A3已全部完成，Al、A2主體架
    構已完工，僅油漆尚未開始，完工度與原告所支付之95％工
    程款相當，被告夏克公司無溢領工程款。然原告因不滿施作
    成果，要求變更及拆除重作。被告夏克公司於108年8月31日
    透過通訊軟體向原告表示希望原告能回臺灣討論，兩造於10
    8年11月28日重新設計方案，被告於108年12月2日重繪設計
    圖，於109年4月9日至現場修補後，因原告不願意支付追加
    款項，被告遂依系爭工程契約第5條第3項約定暫停施工，於
    109年4月29日後未再進入工程現場。
㈢、系爭工程係原告屢次口頭表示修改設計，致部分工程拆除重
    作，方有現場似未施工完成及瑕疵之樣貌。前揭公證書為被
    告夏克公司退場後後1個月作成，是否為離場時狀況，尚非
    無疑，無法證明被告夏克公司施作瑕疵。系爭鑑定報告則非
    由法院及兩造所指定之單位出具，且送鑑定之設計圖與最終
    兩造約定不同，鑑定過程亦未讓被告表示意見，難認公平。
    況依系爭工程契約第4條第3項約定，原告未經驗收即自行入
    內使用，應以驗收完畢論，不得再主張系爭工程未完成或瑕
    疵，且原告未證明其所受遲延損害為何及其金額，不得請求
    逾期違約金。再退步言，本件原告未經被告夏克公司簽字認
    可，即片面終止系爭工程契約，依該契約第5條第2項約定，
    原告不得向被告夏克公司追討已付款項，且應給付被告工程
    總價5%即15萬元之違約金，是若原告本件請求有理，被告夏
    克公司以上開違約金債權為抵銷抗辯。
㈣、系爭工程契約存在原告與被告夏克公司間，被告黃毓文僅為
    被告夏克公司之法定代理人，原告未舉證被告夏克公司無清
    償債務之可能，亦未說明有如何情節重大且必要之情，得依
    公司法99條第2項定對被告黃毓文請求賠償，此部分主張自
    無理由。
㈤、聲明：⒈、原告之訴駁回。⒉、如受不利判決，願供擔保，請
    准宣告免為假執行。
三、兩造不爭執事項（見本院卷二第314-316頁）：
㈠、原告、被告夏克公司於105年7月27日簽立室内設計合約書（
    見本院卷一第33-37頁，原證1，即系爭設計契約），原告委
    請被告夏克公司設計臺北市○○區○○○路0段000號10樓房屋（
    即系爭房屋）之裝潢，合約金額32萬元，原告已給付12萬8,
    000元，匯入被告夏克公司指定之被告黃毓文個人帳戶（見
    本院卷一第39頁，原證2、第506頁）。依系爭設計契約第4
    條第2項規定，被告夏克公司應退還原告3萬2,000元，尚未
    退還（見本院卷一第509頁）。
㈡、原告、被告夏克公司於107年10月3日簽立設計工程委託合約
    書（見本院卷一第43-63頁，原證3，下稱系爭工程契約)，
    由原告將系爭房屋裝潢發包被告夏克公司承攬施作，合約金
    額300萬元，約定107年11月1日開工（見本院卷一第45頁）
    。
㈢、就系爭工程契約，原告共計已給付285萬元予被告夏克公司(
    見本院卷一第65-67頁，原證4、第75-76頁，原證7、第83頁
    ，原證10、第506頁）。
㈣、原告於109年4月14日寄發存證信函予被告夏克公司，限被告
    夏克公司於1個月内完工，否則將終止契約求償；再於109年
    4月22日寄發存證信函予被告夏克公司，限被告夏克公司於1
    09年5月14日前完工，否則將終止契約求償（見本院卷一第8
    7-89頁，原證13)，被告夏克公司均有收受（見本院卷一第5
    07頁）。
㈤、原告於109年5月14日寄發台北北門郵局1775號存證信函予被
    告夏克公司終止系爭工程契約（見本院卷一第95-103頁，原
    證15)，被告夏克公司於同年月15日收受（見本院卷一第507
    -508頁）。
㈥、原告於109年5月21日委請鍾振光公證人對於系爭房屋現場進
    行體驗公證，所攝照片為109年5月21日當天系爭房屋現場之
    情況，形式及實質内容均為真正（見本院卷一第105-207頁
    ，原證16、17、卷一第470頁、第508頁）。
㈦、翊發公司至系爭房屋現場鑑定並出具系爭鑑定報告，卷一第2
    39-325頁為翊發公司所拍攝系爭房屋於109年5月26日當日之
    現場狀況（見本院卷一第209-429頁，原證18)，卷一第377-
    429頁為被告夏克公司曾交付原告之圖說（見本院卷二第55
    頁）。
㈧、原告於被告夏克公司退場後發包他人接續施作，支出70萬5,0
    00元（見本院卷二第21頁，原證21、第56頁、第185頁，原
    證27、第226頁）。
㈨、系爭工程原告嗣後發包他人修繕，支出23萬元（見本院卷二
    第25-27頁，原證22、23、第56頁、第187-189頁，原證28、
    29、第226頁）（原告僅請求19萬9,400元）。
四、兩造爭執之點（見本院卷二第316頁）：　　
㈠、原告主張依系爭設計契約第4條第2項約定，被告夏克公司應
    返還原告3萬2,000元，有無理由？
㈡、原告依民法第179條、系爭工程契約第2條第2項規定請求被告
    夏克公司返還完全未施作之溢領工程款127萬0,073元【計算
    式：鑑定未施作142萬0,073元－尚未付款15萬元＝127萬0,073
    元】，有無理由？被告夏克公司抗辯依系爭工程契約第5條
    第2項約定原告不得追討已付金額，是否有據？
㈢、原告依民法第497條、第226條第1項、第227條、第260條、第
    263條規定，擇一請求被告夏克公司給付接續未完工部分之7
    2萬5,159元，有無理由？被告夏克公司抗辯依系爭工程契約
    第5條第3項約定得停工，原告不得請求他人接續施作之費用
    ，有無理由？　
㈣、原告依民法第493條第1項、第2項、第494條、第495條規定，
    擇一請求被告夏克公司給付瑕疵修繕費用19萬9,400元，有
    無理由？被告夏克公司抗辯原告未定期催告修繕，是否可採
    ？
㈤、原告依系爭工程契約第5條約定請求自108年5月20日起至109
    年5月14日止之逾期違約金108萬元【計算式：300萬元×0.00
    1×360日＝108萬元】，有無理由？
㈥、原告主張被告黃毓文應依公司法第99條第2項規定與被告夏克
    公司負不真正連帶債務之清償責任，有無理由？
㈦、被告夏克公司抗辯依系爭工程契約第5條第2項約定，原告片
    面違約，應給付被告夏克公司15萬元違約金，並與原告本件
    債權為抵銷，是否可採？
五、本院之判斷：
㈠、原告依系爭設計契約第4條第2項約定請求被告夏克公司返還
    原告3萬2,000元，為有理由：
　　查系爭設計契約第4條第2項之附註約定：「若本案成屋完工
    後工程已由乙方承接施作，則原預收之設計費退回50%於工
    程款中扣除」等語（見本院卷一第35頁），又系爭工程確有
    交由被告夏克公司承攬施作，被告夏克公司亦不爭執依上開
    約款應退還原告設計費3萬2,000元（見不爭執事項第1點）
    ，原告此部分請求，自有理由。
㈡、原告依民法第179條規定請求被告夏克公司返還溢領工程款11
    6萬2,274元，為有理由；被告夏克公司依系爭工程契約第5
    條第2項約定為抵銷抗辯，並無理由：
⒈、按無法律上之原因而受利益，致他人受損害者，應返還其利
    益，民法第179條定有明文。承攬契約之終止，僅使契約自
    終止之時起向將來消滅，並無溯及效力，定作人固仍應就契
    約終止前承攬人已完成工作部分給付報酬，惟定作人於契約
    終止前如已超付承攬人完成工作所得受領之報酬，於契約終
    止後，承攬人就該超額報酬受有利益之原因即失其存在，定
    作人非不得依不當得利規定請求返還之（最高法院107年台
    上字第1931號判決意旨參照）。
⒉、本件原告主張迄原告109年5月14日發函終止系爭工程契約止
    ，系爭工程並未完成，經翊發公司鑑定未施作工項尚有142
    萬0,073元，扣除原告尚未給付之尾款15萬元後，被告夏克
    公司尚應返還127萬0,073元等情，業據提出鍾振光事務所於
    109年5月21日就系爭房屋現場進行體驗公證之公證書及當日
    系爭房屋現場照片，翊發公司出具之系爭鑑定報告暨109年5
    月26日系爭房屋現場照片、原合約設計圖說為證（見本院卷
    一第105-207頁、第209-429頁），該等圖說及現場照片復為
    被告所不爭（見不爭執事項第6、7點），參以系爭鑑定報告
    乃以系爭工程契約後附估價單、設計圖、兩造簡訊約定内容
    等為需求條件，藉目測及儀器等方式，針對系爭房屋現場會
    勘，以現況與原始圖面進行實際測量、覆核，並以文字記載
    、原始圖面標示及拍攝照片等方法做為記錄存證，復依據原
    契約估價單項目逐一鑑定未施作、已施作未完成、已施作但
    有瑕疵須二次施工改善之項目，再依原合約各項報價乘以議
    價折數後，鑑定各缺失項目之價格並製作鑑定報告書，應認
    其鑑定方法及過程並無不當，被告僅以翊發公司非法院囑託
    之鑑定單位為由，逕而否認系爭鑑定報告之內容，惟依卷存
    證據，無從認定翊發公司有何偏頗原告之動機或具體行為，
    且被告空言指稱該鑑定意見不可採，復未具體指摘系爭鑑定
    報告就何項目認定事實錯誤，亦未提出該等項目確有施作之
    證據，本院自無逕認其抗辯為可採。
⒊、又系爭鑑定報告比對原系爭工程契約估價單之結果，被告夏
    克公司未施作之工項共142萬0,073元（見本院卷一第217頁
    、第221-235頁），其中就估價單項次十一、「設計工程管
    理費7%」19萬3,649元（議價後），固據系爭鑑定報告認定
    全未施作（見本院卷一第235頁），惟查，被告夏克公司就
    系爭工程之部分工項確有施作及完工，且工程管理並非單一
    面向，其內涵尚包括進度管理、品質管理、成本控制、安全
    衛生管理等，就系爭工程而言，被告夏克公司確有與原告確
    認圖面、安排進度聯絡工班等事實，縱或原告認進度管理環
    節不盡理想或施作不善，此亦僅生依約扣罰違約金或主張瑕
    疵修補相關權利之問題，尚難僅以工程有所缺失，即謂被告
    夏克公司無權收取管理費。從而，應認被告夏克公司僅就全
    未施作工項部分不得收取管理費7%即8萬5,850元【計算式：
    （142萬0,073元－19萬3,649元）×7%＝8萬5,850元，元以下四
    捨五入】，是以，被告夏克公司未完成之工作應計價為131
    萬2,274元【計算式：142萬0,073元－19萬3,649元＋8萬5,850
    元＝131萬2,274元】，扣除原告尚未付款之15萬元，原告得
    請求116萬2,274元【計算式：131萬2,274元－15萬元＝116萬2
    ,274元】，其逾此範圍之請求，尚屬無理。
⒋、至被告抗辯系爭鑑定報告內之照片，無從證明為系爭房屋於
    被告夏克公司退場時之現況云云，然被告夏克公司既不爭執
    該等照片為翊發公司所拍攝系爭房屋於109年5月26日當日之
    現場狀況（見不爭執事項第7點、本院卷一第239-325頁），
    且觀諸該等照片，核與被告夏克公司不爭執之109年5月21日
    鍾振光公證人於系爭房屋現場公證所攝照片，堪認相符（見
    不爭執事項第6點、本院卷一第105-207頁），證人即被告夏
    克公司之設計師陳美玲亦證稱：被告公司施工團隊退場時，
    現場狀況與公證書內照片一致等語（見本院卷二第310頁）
    ，且公證書作成與被告自陳之退場時間109年4月29日相去不
    遠，自可認系爭鑑定報告作成時之系爭房屋現場狀況，確屬
    被告夏克公司施作系爭工程退場時原貌無疑。況被告夏克公
    司未能具體指明該等照片，何處與其施工狀況不符（見本院
    卷二第54頁），其空言所辯，當無足取。
⒌、另被告夏克公司抗辯系爭工程業據原告口頭指示變更設計，
    故部分已完成工項經拆除重作，並非原工程未完工云云，固
    提出變更後設計圖說2紙為憑（見本院卷一第493-495頁），
    並據證人陳美玲附和證稱：估價單工項被告夏克公司均有施
    作，是因為業主要求所以後來又拆除。2020年4月份以後原
    告很常到現場，幾乎我到時她都會到，要求要修改或是指示
    變更成原告想要的樣子。原告要求變更施作的內容包括夾層
    下方新施作的咖啡機的櫃子、夾層有增加10公分的區域、夾
    層的樓梯、小女孩臥室拆除牆壁，並在房間內增加書櫃及層
    板，書桌、衣櫃這些修改，被告都有完成。還有拆除木作之
    後，水電要移位及出線。增加插座及220v的電、抽風機等，
    這些都有施作。餐具櫃也依原告要求有修改過。夾層上方的
    天花板有另外施作，原本的夾層有拆除。主臥室層板燈拆除
    後修補天花板。夾層的書房區的地板往外再增加10公分，書
    桌本身也拆除重做過。A3的樓梯修改了3次等語（見本院卷
    二第310-311頁）。惟證人陳美玲亦證稱：被告黃毓文是負
    責接案，我就依照被告黃毓文與客戶談的內容進場施工，我
    是屬於設計及監工的單位，施作的部分是被告黃毓文與客戶
    談好後告訴我要做的事情。大部分都是由被告黃毓文進行接
    洽，我再依照被告黃毓文的指示。通常原告表示要變更設計
    ，會直接與被告黃毓文講，通常不會跟我講，是原告與被告
    黃毓文談好之後，被告黃毓文交給我執行等語（見本院卷二
    第312-313頁）。則證人陳美玲究有無與原告合意變更追加
    之權限？其係親自與原告接洽，並受原告指示而變更、拆除
    現場，亦或遵照被告黃毓文之指揮，在工程現場負責及監工
    ？證人陳美玲前後所述已有矛盾。況證人陳美玲雖證稱：工
    班施作完成後，我們自己會拍攝照片，照片都已經提供給公
    司等語（見本院卷二第313頁），惟被告夏克公司於本件訴
    訟中並未提供拆除前已完工之相關照片，則證人陳美玲所述
    現場之拆除重作，究係因業主變更設計，亦或因被告夏克公
    司施作瑕疵所致，尚有疑義。本院自不得僅憑證人陳美玲之
    主觀認定，遽認系爭工程部分拆除且未完工，為原告指示變
    更設計所致。此外，上開被告夏克公司提出之圖說，原告否
    認收受（見本院卷二第55頁），而其上既無原告之簽認，細
    考原告與被告黃毓文間以微信軟體通訊之對話紀錄（見本院
    卷二第133-160頁、卷一第85頁），亦無原告指示變更設計
    或被告黃毓文傳送變更後設計圖與原告之相關內容，被告夏
    克公司抗辯兩造嗣後協議變更工程如該設計圖2紙，實難憑
    採。
⒍、被告夏克公司再辯以：依系爭工程契約第4條第3項約定，原
    告未經驗收即自行入內使用，應以驗收完畢論，不得再主張
    系爭工程之缺失；另原告單方面違約，依同契約第5條第2項
    約定，不得追討已付金額云云。經查，系爭工程契約第4條
    第3項、第5條第2項分別約定：「本工程…完工後三日時效内
    ，雙方應會同驗收，如甲方逾期未驗收或未經驗收即自行使
    用，則以驗收完畢論…」、「本合約一經簽訂，隨即生效，
    甲方欲終止或更改本合約內容，需經乙方簽字認可，否則視
    同違約。如甲方單方面違約，乙方有權拆回本工地現場所有
    設備，且甲方支付金額不得向乙方追討，還需支付違約金(
    總工程款百分之五）給予乙方，以此貼補乙方人事事務費用
    。」等語（見本院卷一第47-49頁），惟前揭契約約款「甲
    方單方面違約」之真意，應係指於承商無可歸責事由，仍由
    業主片面、無故違約或終止契約之情形，否則倘認業主於任
    何情況下均不得終止契約及請求返還未施作之工程款，無異
    於承攬人即便不履行契約義務，亦無不利益之效果，而使承
    攬人居於不合理之優勢地位，對定作人難謂公允，亦非兩造
    締約真意所在。而本件兩造約定於107年11月1日開工，原告
    於109年4月14日、109年4月22日寄發存證信函予被告夏克公
    司，限被告於109年5月14日前完工，否則將終止契約求償；
    復於109年5月14日寄發台北北門郵局1775號存證信函予被告
    夏克公司終止系爭工程契約，經被告夏克公司於同年月15日
    收受等情，為兩造不爭之事實（見不爭執事項第1、4、5點
    ），應認系爭工程自開工後長達1年半期間仍未施工完畢，
    且據原告定相當期限催告被告夏克公司履行未果，並有前述
    高達131萬2,274元之工項未施作，原告方依民法第511條前
    段規定終止契約，難認其係無故終止契約，應不構成系爭工
    程契約第5條第2項約定之原告違約事由，且原告於依法終止
    契約前，並無逕行使用系爭房屋之事實，自與該契約第4條
    第3項約定內容不符，被告上開抗辯，並非有理。
⒎、又原告既不構成系爭工程契約第5條第2項約定之違約事由，
    則被告夏克公司另抗辯依該條項約定，原告應給付被告夏克
    公司15萬元違約金，並得與原告本件債權為抵銷云云，即非
    可採。　　
⒏、被告另聲請傳喚證人陳建凱，欲證明原告於工程現場要求工
    班變更設計，並依其意思變更施作項目等節（見本院卷二第
    239頁），然查，被告亦自承陳建凱僅為被告下包，不會由
    原告指示陳建凱直接施作等語（見本院卷二第226頁），顯
    見陳建凱無從證明原告有無與被告夏克公司合意辦理變更追
    加等事實，於本件即無調查之必要，附此敘明。
㈢、原告得依民法第497條規定請求被告夏克公司給付接續未完工
    部分之70萬5,000元：
⒈、按工作進行中，因承攬人之過失，顯可預見工作有瑕疵或有
    其他違反契約之情事者，定作人得定相當期限，請求承攬人
    改善其工作或依約履行。承攬人不於前項期限內，依照改善
    或履行者，定作人得使第三人改善或繼續其工作，其危險及
    費用，均由承攬人負擔，民法第497條定有明文。所謂其他
    違反契約之情事，自應包括工作進行遲延，否則難以平衡保
    障定作人之權利。又按承攬人因民法第497條所負償還費用
    債務，均屬原債務之轉換，為承攬人依承攬契約所負有對價
    關係之對待給付（最高法院81年度台上字第363號判決意旨
    參照）。
⒉、本件被告夏克公司施作系爭工程之進度遲延，經原告限期通
    知被告夏克公司完工，然被告夏克公司仍未於期限內完成等
    情，業據認定如前；又兩造所不爭執原告已給付被告夏克公
    司工程款共計285萬元（見不爭執事項第3點），且就剩餘未
    付之15萬元款項，本院業於認定前開被告夏克公司完全未施
    作工項中，將此15萬元列計，並由原告可請求金額中扣除，
    堪認原告就系爭工程其餘項目所對應之工程款，已全數給付
    完畢。次查，被告夏克公司退場前尚未施作完全，應由第三
    人接續施作之項目，預估費用合計為72萬5,159元，此有系
    爭鑑定報告在卷可參（見本院卷一第217頁、第221-235頁）
    。又原告於被告夏克公司退場後實際發包他人接續施作，共
    計支出70萬5,000元此情，為被告夏克公司所不爭（見不爭
    執事項第8點）。從而，就被告夏克公司未施作完全，應使
    第三人繼續後續工程之項目，原告依民法第497條規定請求
    其負擔必要費用70萬5,000元，應認有理。逾此範圍之請求
    ，尚屬無據。
⒊、被告夏克公司雖抗辯依系爭工程契約第5條第3項約定，其本
    得暫時停工，故原告不得請求他人接續施作之費用云云。查
    系爭工程契約第5條第3項約定：「甲方不得以工程之全部或
    一部分未完善為理由，拒絕或延遲支付任何工程款項，如甲
    方未依合約議定内容付款時，乙方得暫時停止工程，直到甲
    方依約付款後，再行後續之工作，如延遲超過合約議定日期
    三十日，依違約論。」、第3條第1項至第4項約定：「1、本
    契約訂定之日給付總設計工程款35%計新台幣壹佰零伍萬元
    整。2、本工程之天花板工程完成時給付總設計工程款30%計
    新台幣玖拾萬元整。3 、本工程之木作工程完成時給付總設
    計工程款30%計新台幣玖拾萬元整。4、工程完成驗收3日内
    給付總設計工程款5%計新台幣壹拾伍萬元整。」等語（見本
    院卷一第45頁、第49頁）。又系爭工程未經兩造於被告夏克
    公司退場前驗收合格，此為被告所無異詞；而原告迄108年6
    月5日為止，已給付被告夏克公司共計285萬元，有原告所提
    交易紀錄3紙附卷可考（見本院卷一第65頁、第75頁、第83
    頁），亦為被告所不爭（見不爭執事項第3點），堪認原告
    僅餘驗收款15萬元未給付，其確有遵守系爭工程契約所訂付
    款期程，甚至有溢付情事甚明。是被告夏克公司前揭所辯，
    並無可採。
⒋、另本院已就原告依民法第497條規定請求為其有利認定如上，
    則就其依民法第226條第1項、第227條、第260條、第263條
    規定請求部分，本院毋庸審酌，附此敘明。
㈣、原告依民法第493條第1項、第2項、第494條、第495條規定，
    請求被告夏克公司告給付瑕疵修繕費用19萬9,400元，為無
    理由：
⒈、按工作有瑕疵者，定作人得定相當期限，請求承攬人修補之
    ；承攬人不於前項期限內修補者，定作人得自行修補，並得
    向承攬人請求償還修補必要之費用。承攬人不於前條第一項
    所定期限內修補瑕疵，或依前條第三項之規定拒絕修補或其
    瑕疵不能修補者，定作人得解除契約或請求減少報酬。民法
    第493條第1項、第2項、第494條分別定有明文。此定作人之
    自行修補權、修補費用償還請求權、報酬減少請求權，必以
    承攬之工作瑕疵，經定作人定相當期間請求承攬人修補，承
    攬人不於該期限內修補者始足當之。乃因承攬人具有專業知
    識，修繕能力較強，且較定作人接近生產程序，更易於判斷
    瑕疵可否修補，故由原承攬人先行修補瑕疵較能實現以最低
    成本獲取最大收益之經濟目的。是以民法第495條雖規定，
    因可歸責於承攬人之事由，致工作發生瑕疵者，定作人除依
    民法第493條及第494條規定請求修補或解除契約，或請求減
    少報酬外，並得請求損害賠償。惟定作人依此規定請求承攬
    人賠償損害仍應依民法第493條規定先行定期催告承攬人修
    補瑕疵，始得為之，尚不得逕行請求承攬人賠償損害（最高
    法院107年度台上字第2355號判決先例、110年度台上字第25
    25號民事判決採相同見解）。
⒉、本件原告主張被告夏克公司施作之系爭工程部分存有瑕疵，
    原告嗣後發包他人修繕共計支出23萬元，固為被告夏克公司
    所不爭（見不爭執事項第9點），惟被告夏克公司否認原告
    曾定相當期限催告修補。經查，原告主張曾定期催告被告夏
    克公司修補，業據提出109年4月14日、109年4月22日寄發予
    被告夏克公司之存證信函、社團法人台灣住宅品質消費者保
    戶協會函文、調處不成立之調處書等為證（見本院卷一第87
    -89頁、第91-93、頁第507頁、卷二第56-57頁），然細考該
    等存證信函，僅表明限被告夏克公司於1個月或109年5月14
    日前完工，否則將終止契約求償之旨（見不爭執事項第4點
    ），並非就特定工項表明瑕疵，並請求被告夏克公司修補。
    至原告聲請由社團法人台灣住宅品質消費者保戶協會進行調
    處，依調處書記載之內容（見本院卷一第93頁），未見原告
    於聲請調處時，有定期催告被告夏克公司修繕系爭工程瑕疵
    ；況被告夏克公司於調處時未到場，原告亦無於調處現場催
    告被告夏克公司修繕之可能。再觀諸原告與被告黃毓文間以
    微信軟體通訊之對話紀錄（見本院卷二第133-160頁、卷一
    第85頁），復無原告定期催告修補特定工項之相關內容，則
    原告未依民法第493條規定先定期催告被告夏克公司修補瑕
    疵，堪以認定。其主張依民法第493條第1項、第2項、第494
    條、第495條規定，請求被告夏克公司給付瑕疵修繕費用，
    自無理由。
㈤、原告依系爭工程契約第5條第1項約定得請求之逾期違約金為3
    ,000元：
⒈、查系爭工程契約第5條第1項約定：「乙方若未依合約估價單
    中之單項行事，則於總工程款中扣除此單價金額，或無正當
    理由延遲工程進度，則按逾期日數賠償，每日賠償金額為總
    工程款之千分之一，以上扣除金額即賠償得於工程尾款中扣
    除。」（見本院卷一第47頁）。本件原告主張系爭工程依約
    應於108年5月20日完工，被告夏克公司無正當理由延遲工程
    進度，至原告於109年5月14日發函終止契約為止均未完工，
    遲延共計360日，原告得依系爭工程契約第5條第1項約定請
    求違約金108萬元等情，為被告夏克公司所否認，自應由原
    告就其權利存在、履約期限等事實，負舉證之責。
⒉、經查，原告固提出兩造通訊軟訊對話紀錄為證（見本院卷一
    第71頁），然細譯該對話內容，原告詢問：「另請問木作進
    場了嗎？我5月中、上旬回台」，被告黃毓文稱：「進場了
    ，外面也同步施作櫃類工程」、「預計5月可完工」；原告
    再詢問：「5月中還是5月底？我好提前安排時間」，被告黃
    毓文回覆：「5月20左右」等語，堪認雙方係就「木作工程
    」之進度為討論，並非針對系爭工程整理之完工日期為確定
    。況被告黃毓文於108年6月5日向原告提及「何小姐，麻煩
    一下，工程款透支了，要請第三期款給工班了」、「今天明
    天可以匯一下嗎，真的要付工資和材料費，這場公司真的是
    幫您管理了，請的錢都付工班了，我已經都墊款了，真的麻
    煩一下」；原告則回應：「照片記得發下」，經被告黃毓文
    傳送相關木作工程之完成照片後，原告於同日匯第三期款90
    萬元等節，有對話紀錄、匯款紀錄存卷可佐（見本院卷一第
    83頁、卷二第159-160頁），適與系爭工程契約第3條第3項
    約定：「本工程之木作工程完成時給付總設計工程款30%計
    新台幣玖拾萬元整。」（見本院卷一第45頁）之約定相符，
    足見因被告夏克公司告知原告其於108年6月5日前完成木作
    部分，原告方給付相對應之第三期款，倘兩造確有約定系爭
    工程整體應於108年5月20日完工，被告夏克公司應無可能於
    108年6月5日方請求第三期款、原告亦無可能僅檢視木作工
    程之照片後，無異議將第三期款依約給付，且於對話過程中
    ，未就被告夏克公司遲延完工之事指摘或催告。循此以觀，
    當足推論兩造僅約定木作工程應於108年5月20日完成，非就
    系爭工程整體之完工日期存有協議。原告此部分主張，尚無
    可採。
⒊、按給付無確定期限者，債務人於債權人得請求給付時，經其
    催告而未為給付，自受催告時起，負遲延責任。其經債權人
    起訴而送達訴狀，或依督促程序送達支付命令，或為其他相
    類之行為者，與催告有同一之效力。民法第229條第2項定有
    明文。又依民法第120條第2項規定，以日、星期、月或年定
    期間者，其始日不算入。經查，本件兩造原未約定系爭工程
    完工之確定期限，且原告係於109年4月14日、109年4月22日
    寄發存證信函予被告夏克公司，表明限其於109年5月14日前
    完工，此為兩造不爭之事實（見不爭執事項第4點），揆諸
    上開規定，應認被告夏克公司應於受原告催告期滿之翌日即
    109年5月15日起，始負遲延責任。
⒋、再查，兩造不爭執原告於109年5月14日寄發台北北門郵局177
    5號存證信函予被告夏克公司終止系爭工程契約，被告夏克
    公司於同年月15日收受（見不爭執事項第5點），是被告夏
    克公司自系爭工程契約終止為止，遲延共計1日。從而，原
    告依系爭工程契約第5條第1項約定，得請求之違約金為3,00
    0元【計算式：1日×300萬/1,000=3,000元】。
㈥、原告主張被告黃毓文應依公司法第99條第2項規定負清償之責
    ，為無理由：
⒈、按股東濫用公司之法人地位，致公司負擔特定債務且清償顯
    有困難，其情節重大而有必要者，該股東應負清償之責。公
    司法第99條第2項定有明文。次按法人格獨立原則及股東有
    限責任原則，固為現代公司法制發展之基石。惟公司股東倘
    濫用公司獨立人格，利用公司型態迴避法律上或契約上之義
    務，造成社會經濟失序或其他侵害債權人等顯不公平情形時
    ，公司法人格獨立及股東有限責任原則即有加以調整之必要
    。英美法系、德國法就此分別發展出揭穿公司面紗原則、法
    人格否認理論、直索理論等，俾能在特殊情形得以否認公司
    法人格，排除股東有限責任原則，使股東就公司債務負責或
    追究股東責任，以達衡平救濟之目的。而上開法理並非全盤
    否定公司法人格獨立，僅在個案上，如控制股東有詐欺、過
    度控制、不遵守公司形式、掏空公司、或藉公司型態逃避法
    令規範、契約義務、侵權責任等濫用公司法人格之不正行為
    ，致損害公司債權人時，為維誠信及衡平救濟，例外地否認
    公司法人格予以救濟，與法人格獨立及股東有限責任不生扞
    格，亦無礙我國經濟之發展（最高法院107年度台上字第267
    號判決意旨參照）。是債權人如欲引用前開公司法規定主張
    股東有濫用公司法人格之不正行為，以排除股東有限責任，
    例外使股東就公司債務負責，自應就此有利於己之主張事實
    ，負舉證責任。
⒉、原告主張被告黃毓文利用其獨資成立之被告夏克公司之名義
    與原告簽署系爭契約，惟原告給付相關工程款在被告黃毓文
    要求下均匯款至其個人帳戶，致被告夏克公司清償顯有困難
    且情節重大而有必要，依公司法第99條第2項規定責由被告
    黃毓文負起清償責任云云。然查，原告並未提出任何證據證
    明被告夏克公司有清償困難且情節重大之情，是本件難認有
    上開規定之適用。況揆諸上開規定及說明，應以被告黃毓文
    所為有不法目的為要件，然則，被告黃毓文以其為被告夏克
    公司之法定代理人，而為被告夏克公司與原告簽訂系爭契約
    ，依原告所舉情節，尚難認定有何不法目的：又被告黃毓文
    為被告夏克公司之法定代理人，由被告黃毓文出面收受款項
    ，亦難依此事實逕認具有何不法之情，故無從認定被告黃毓
    文有濫用公司之法人地位，致公司負擔特定債務且清償顯有
    困難，其情節重大等要件事實。故原告主張被告黃毓文應依
    公司法第99條第2項規定負擔清償之責，為無理由，應予駁
    回。
六、綜上所述，原告依系爭設計契約第4條第2項約定請求被告夏
    克公司返還3萬2,000元、依民法第179條規定請求被告夏克
    公司返還溢領工程款116萬2,274元、依同法第497條規定請
    求被告夏克公司給付接續未完工部分之70萬5,000元、依系
    爭工程契約第5條第1項約定請求被告夏克公司賠償逾期違約
    金3,000元等，應屬有據。從而，其請求被告夏克公司給付1
    90萬2,274元【計算式：3萬2,000元＋116萬2,274元＋70萬5,0
    00元＋3,000元＝190萬2,274元】，及自起訴狀繕本送達翌日
    即109年11月3日（見本院卷一第445頁送達回證）起至清償
    日止，按週年利率5％計算之利息，為有理由，應予准許；逾
    此範圍之請求，則屬無據，應予駁回。就原告勝訴部分，兩
    造均聲請供擔保准予宣告假執行及免為假執行，核無不合，
    爰分別酌定金額准許之。至原告敗訴部分，其假執行聲請失
    所附麗，應予駁回。
七、本件事證已臻明確，兩造其餘攻擊防禦方法及證據，核與判
    決結果無影響，爰不逐一論駁，併此敘明。
八、訴訟費用負擔之依據：民事訴訟法第79條。
中　　華　　民　　國　　111 　年　　3 　　月　　30　　日
                  工程法庭    法　官　蔡牧容
以上正本係照原本作成。
如對本判決上訴，須於判決送達後20日內向本院提出上訴狀。如
委任律師提起上訴者，應一併繳納上訴審裁判費。
中　　華　　民　　國　　111 　年　　3 　　月　　30　　日
                              書記官　周芳安